---
title: "Zastosowanie `dezinformacji Kontka' do wyników wyborów w 2020, 2023 oraz 2025 roku"
author:
- name: Tomasz Przechlewski
  email: "t.plata-przechlewski@psw.kwidzyn.edu.pl"
  affiliation: Powiślańska Szkoła Wyższa (Kwidzyn/Poland)
date: "29/6/2025"
output:
  html_document: default
  pdf_document: default
---

```{r setup, include=FALSE, echo=FALSE}
knitr::opts_chunk$set(echo = TRUE)

library("tidyverse")
library("knitr")

```
## Wstęp

Dezinformacja Kontka opiera się na założeniu, że na małych obszarach preferencje wyborcze są podobne. Kontek w tym celu wyróżnia w Polsce 2200 obszarów. 
My nie odtwarzamy dokładnie podziału Kontka, bo szkoda nam czasu na grzebanie się w gównie.
Odtwarzamy tylko część obszarów (tę którą najłatwiej zdefiniować). Dla naszych celów to wystarczy: nie musimy
testować całości, wystarczy część, aby tylko były to obszary wielkością identyczne z tymi którymi posługiwał 
się Kontek (a tak jest).
Jeżeli w naszym podzbiorze zaobserwujemy *anomalie*, to i w całym zbiorze one wystąpią, tylko będzie ich więcej. Testujemy tylko jedną *anomalię*, mianowicie 
**odsetek głosów ważnych**, 
wykazując tylko odchylenia *na plus*. Jak ktoś chce na plus/minus
to łatwo może zmodyfikować procedury.

## Wybory prezydenckie 2025

Szukamy **anomalii** w poparciu dla Karola Nawrockiego, mierzonego jako https://github.com/hrpunio/PLWybory/tree/master/2025.

Plik `protokoly_po_obwodach_w_drugiej_turze_utf8.csv` pobrano ze strony PKW
(https://wybory.gov.pl/prezydent2025/data/csv/protokoly_po_obwodach_w_drugiej_turze_csv.1748833993.zip,
pobrany 2 czerwca 2025; teraz tam jest inny plik ale mniemamy, że to prawie to samo co nasz po
poprawnieniu zauważonych nielicznych błędów.)


```{r}
p25_r2 <- read.csv("protokoly_po_obwodach_w_drugiej_turze_utf8.csv",
                   sep = ';', dec='.',
                   colClasses = c('Teryt.Gminy'= 'character' ),
                   header=TRUE,
                   na.string="NA" ) |>
  select( nrk=Nr.komisji,
          gmina=Gmina, 
          teryt=Teryt.Gminy, 
          siedziba=Siedziba, 
          lgw=Liczba.głosów.ważnych.oddanych.łącznie.na.obu.kandydatów..z.kart.ważnych.,
          nawrocki=NAWROCKI.Karol.Tadeusz,
          trzaskowski=TRZASKOWSKI.Rafał.Kazimierz ) |>
  ## Poprawiamy teryt bo PKW spierniczyła:
  mutate(teryt = ifelse( nchar(teryt) == 5, sprintf ("0%s", teryt), teryt)) |>
  ## Liczymy udziały
  mutate ( rr =  nawrocki + trzaskowski,
           nawrocki.p = nawrocki/rr *100,
           trzaskowski.p = trzaskowski/rr *100  ) |>
  mutate ( nrk = sprintf("%s.%03i", teryt, nrk)) |>
  select(nrk, teryt, siedziba,
         nawrocki2=nawrocki, trzaskowski2=trzaskowski, 
         nawrocki.p2=nawrocki.p, trzaskowski.p2=trzaskowski.p, lgw2=lgw) |>
  ## wyciągamy z kolumny siedziba kod pocztowy:
  mutate ( pkod = str_extract(siedziba, "\\b\\d{2}-\\d{3}\\b")) |>
  mutate (pkod3 = substr(pkod, 1,4)) |>
  mutate (pkod4 = substr(pkod, 1,5)) |>
  mutate (pkod5 = substr(pkod, 1,6))
lko_25 <- nrow(p25_r2)

## pkod3 zawierający od 10--16 komisji
tmp3 <- p25_r2 |> group_by(pkod3) |>
  summarise (n=n()) |> filter (n >= 10 & n <= 16)
tmp3_kody <- tmp3 |> select(pkod3) |> unlist()

## pkod4 zawierający od 10--16 komisji
tmp4 <- p25_r2 |> filter (! pkod3 %in% tmp3_kody) |>
  group_by(pkod4) |>
  summarise (n=n()) |> filter (n >= 10 & n <= 16)
tmp4_kody <- tmp4 |> select(pkod4) |> unlist()

## pkod5 zawierający od 10--16 komisji
tmp5 <- p25_r2 |> filter (! pkod3 %in% tmp3_kody) |>
  filter (! pkod4 %in% tmp4_kody ) |>
  group_by(pkod5) |>
  summarise (n=n()) |> filter (n >= 10 & n <= 16)
tmp5_kody <- tmp5 |> select(pkod5) |> unlist()

## pkod6 zawierający od 10--16 komisji
tmp6 <- p25_r2 |> filter (! pkod3 %in% tmp3_kody) |>
  filter (! pkod4 %in% tmp4_kody ) |>
  filter (! pkod5 %in% tmp5_kody ) |>
  group_by(pkod) |>
  summarise (n=n()) |> 
  filter (n >= 10 & n <= 16)

## Wybieramy odpowiednie wiersze z p25_r2
gr3 <- p25_r2 |> filter (pkod3 %in% tmp3_kody) |> mutate (gkod = pkod3)
gr4 <- p25_r2 |> filter (pkod4 %in% tmp4_kody) |> mutate (gkod = pkod4)
gr5 <- p25_r2 |> filter (pkod5 %in% tmp5_kody) |> mutate (gkod = pkod5)

## Łączymy do kupy:
gr0 <- bind_rows(list(gr3, gr4, gr5))

## ile gr0 ma grup:
ile_grup <- gr0 |> group_by(gkod) |> summarise(n0=n())
## ile gr0 ma grup:
ile_group_25 <- nrow(ile_grup)
ile_komisji_25 <- sum(ile_grup$n0)
## Ostateczna lista komisji obwodowych z wybranych grup
gr25x <- gr0 |>
  group_by(gkod) |>
  mutate (me = median(nawrocki.p2),
          mad = mad(nawrocki.p2),
          k = (nawrocki.p2 - me) /mad
  ) |>
  ungroup() |>
  arrange (-k) |>
  filter (k > 3) |>
  select(teryt, siedziba, lgw2, `gangus&sutener`=nawrocki.p2, me, mad, k)

## W ilu komisjach oszukali
a_25 <- nrow(gr25x)
## Ile to głosów łącznie 2025:
a_glosy_25 <- sum(gr25x$lgw2)
```

## Wybory prezydenckie 2020 

Szukamy `anomalii` w poparciu dla Andrzeja Dudy, mierzonego jako odsetek
głosów ważnych.

Plik `wyniki_gl_na_kand_po_obwodach_utf8_r2.csv` pobrano ze strony PKW
(https://prezydent20200628.pkw.gov.pl/prezydent20200628/data/2/csv/wyniki_gl_na_kand_po_obwodach_csv.zip)

```{r}
p20_r2 <- read.csv("../2020/wyniki_gl_na_kand_po_obwodach_utf8_r2.csv",
                   sep = ';', dec='.',
                   colClasses = c('Kod.TERYT'= 'character' ),
                   header=TRUE,
                   na.string="NA" ) |>
  select( nrk=Nr.OKW,
          gmina=Gmina, 
          teryt=Kod.TERYT, 
          siedziba=Siedziba, 
          lgw=Liczba.głosów.ważnych.oddanych.łącznie.na.wszystkich.kandydatów,
          duda=Andrzej.Sebastian.DUDA,
          trzaskowski=Rafał.Kazimierz.TRZASKOWSKI) |>
  filter(!is.na(nrk)) |>
  mutate (duda = as.numeric(duda),
          trzaskowski=as.numeric(trzaskowski),
          lgw=as.numeric(lgw)) |>
  filter(!is.na(lgw)) |>
  ## Poprawiamy teryt:
  mutate(teryt = ifelse( nchar(teryt) == 5, sprintf ("0%s", teryt), teryt)) |>
  mutate ( rr =  duda + trzaskowski,
           duda.p = duda/rr *100,
           trzaskowski.p = trzaskowski/rr *100  ) |>
  mutate ( nrk = sprintf("%s.%03i", teryt, nrk)) |>
  select(nrk, teryt, siedziba,
         duda2=duda, trzaskowski2=trzaskowski, 
         duda.p2=duda.p, trzaskowski.p2=trzaskowski.p, lgw2=lgw) |>
  ## 
  mutate ( pkod = str_extract(siedziba, "\\b\\d{2}-\\d{3}\\b")) |>
  mutate (pkod3 = substr(pkod, 1,4)) |>
  mutate (pkod4 = substr(pkod, 1,5)) |>
  mutate (pkod5 = substr(pkod, 1,6))
lko_20 <- nrow(p20_r2)

## To samo co dla p25_r2 (bo PKW zmieniła komisje obwodowe)
tmp3 <- p20_r2 |> group_by(pkod3) |>
  summarise (n=n()) |> filter (n >= 10 & n <= 16)
tmp3_kody <- tmp3 |> select(pkod3) |> unlist()

tmp4 <- p20_r2 |> filter (! pkod3 %in% tmp3_kody) |>
  group_by(pkod4) |>
  summarise (n=n()) |> filter (n >= 10 & n <= 16)
tmp4_kody <- tmp4 |> select(pkod4) |> unlist()

tmp5 <- p20_r2 |> filter (! pkod3 %in% tmp3_kody) |>
  filter (! pkod4 %in% tmp4_kody ) |>
  group_by(pkod5) |>
  summarise (n=n()) |> filter (n >= 10 & n <= 16)
tmp5_kody <- tmp5 |> select(pkod5) |> unlist()

tmp6 <- p20_r2 |> filter (! pkod3 %in% tmp3_kody) |>
  filter (! pkod4 %in% tmp4_kody ) |>
  filter (! pkod5 %in% tmp5_kody ) |>
  group_by(pkod) |>
  summarise (n=n()) |> 
  filter (n >= 10 & n <= 16)

gr3 <- p20_r2 |> filter (pkod3 %in% tmp3_kody) |> mutate (gkod = pkod3)
gr4 <- p20_r2 |> filter (pkod4 %in% tmp4_kody) |> mutate (gkod = pkod4)
gr5 <- p20_r2 |> filter (pkod5 %in% tmp5_kody) |> mutate (gkod = pkod5)

gr0 <- bind_rows(list(gr3, gr4, gr5))

## ile gr0 ma grup:
ile_grup <- gr0 |> group_by(gkod) |> summarise(n0=n())
## ile gr0 ma grup:
ile_grup_20 <- nrow(ile_grup)
ile_komisji_20 <- sum(ile_grup$n0)

## Ostateczna lista komisji obwodowych z wybranych grup
gr20x <- gr0 |>
  group_by(gkod) |>
  mutate (me = median(duda.p2),
          mad = mad(duda.p2),
          k = (duda.p2 - me) /mad
  ) |>
  ungroup() |>
  #filter (k > 2) |>
  arrange (-k) |>
  filter (k > 3) |>
  select(teryt, siedziba, lgw2, `duda`=duda.p2, me, mad, k)

## W ilu komisjach oszukali
a_20 <- nrow(gr20x)
## Ile to głosów łącznie 2020:
a_glosy_20 <- sum(gr20x$lgw2)
```


## Wybory parlamentarne 2023

Tym razem szukamy `anomalii` w poparciu dla Koalicji Obywatelskiej (a co!), także
mierzonej jako odsetek głosów ważnych.

Ze strony PKW pobrano
`https://sejmsenat2023.pkw.gov.pl/sejmsenat2023/data/csv/wyniki_gl_na_kandydatow_po_obwodach_sejm_csv.zip`
(Wyniki głosowania na kandydatów po obwodach) zawierający liczbę głosów oddanych na każdego
kandydata w każdej obwodowej komisji wyborczej. 
Plik ten przekształcono w ten sposób, że dla
każdej komisji obliczono liczbę głosów oddanych na pięć największych komitetów wyborczych.
Wynik tej agregacji jest w pliku  `w2023_main_parties_by_precints.csv`, przy czym KO to wynik
komitetu Koalicja Obywatelska a `PiS` to oczywiście wynik KW Prawo i Sprawiedliwość.
(Oprócz tego plik zawiera dane dla `3D`=KKW TRZECIA DROGA, `Lewica`=KW NOWA LEWICA oraz `KNF=`KW KONFEDERACJA)


```{r}
p23_r2 <- read.csv("../2023/w2023_main_parties_by_precints.csv",
                   sep = ';', dec='.',
                   colClasses = c('teryt'= 'character' ),
                   header=TRUE,
                   na.string="NA" ) |>
  select( nrk,
          gmina,
          teryt,
          siedziba,
          lgw,
          KO,
          PiS) |>
  filter(!is.na(nrk)) |>
  #filter(grepl("^\\d+$", lgw))
  mutate (KO = as.numeric(KO),
          PiS=as.numeric(PiS),
          lgw=as.numeric(lgw)) |>
  filter(!is.na(lgw)) |>
  ## Poprawiamy teryt
  mutate(teryt = ifelse( nchar(teryt) == 5, sprintf ("0%s", teryt), teryt)) |>
  ## % poparcie dla KO:
  mutate ( KO.p = KO/lgw *100 ) |>
  mutate ( nrk = sprintf("%s.%03i", teryt, nrk)) |>
  select(nrk, teryt, siedziba, KO, KO.p, lgw) |>
  ## kolumna z kodem pocztowym:
  mutate ( pkod = str_extract(siedziba, "\\b\\d{2}-\\d{3}\\b")) |>
  mutate (pkod3 = substr(pkod, 1,4)) |>
  mutate (pkod4 = substr(pkod, 1,5)) |>
  mutate (pkod5 = substr(pkod, 1,6))

## Ile komisji
lko_23 <- nrow(p23_r2)
## To samo co dla p25_r2 (bo PKW zmieniła komisje obwodowe)

tmp3 <- p23_r2 |> group_by(pkod3) |>
  summarise (n=n()) |> filter (n >= 10 & n <= 16)
tmp3_kody <- tmp3 |> select(pkod3) |> unlist()

tmp4 <- p23_r2 |> filter (! pkod3 %in% tmp3_kody) |>
  group_by(pkod4) |>
  summarise (n=n()) |> filter (n >= 10 & n <= 16)
tmp4_kody <- tmp4 |> select(pkod4) |> unlist()

tmp5 <- p23_r2 |> filter (! pkod3 %in% tmp3_kody) |>
  filter (! pkod4 %in% tmp4_kody ) |>
  group_by(pkod5) |>
  summarise (n=n()) |> filter (n >= 10 & n <= 16)
tmp5_kody <- tmp5 |> select(pkod5) |> unlist()

tmp6 <- p23_r2 |> filter (! pkod3 %in% tmp3_kody) |>
  filter (! pkod4 %in% tmp4_kody ) |>
  filter (! pkod5 %in% tmp5_kody ) |>
  group_by(pkod) |>
  summarise (n=n()) |> 
  filter (n >= 10 & n <= 16)

gr3 <- p23_r2 |> filter (pkod3 %in% tmp3_kody) |> mutate (gkod = pkod3)
gr4 <- p23_r2 |> filter (pkod4 %in% tmp4_kody) |> mutate (gkod = pkod4)
gr5 <- p23_r2 |> filter (pkod5 %in% tmp5_kody) |> mutate (gkod = pkod5)

gr0 <- bind_rows(list(gr3, gr4, gr5))

## ile gr0 ma grup:
ile_grup <- gr0 |> group_by(gkod) |> summarise(n0=n())
## ile gr0 ma grup:
ile_group_23 <- nrow(ile_grup)
## ile komisji
ile_komisji_23 <- sum(ile_grup$n0)

## Ostateczna lista komisji obwodowych z wybranych grup
gr23x <- gr0 |>
  group_by(gkod) |>
  mutate (me = median(KO.p),
          mad = mad(KO.p),
          k = (KO.p - me) /mad
  ) |>
  ungroup() |>
  arrange (-k) |>
  filter (k > 3) |>
  select(teryt, siedziba, lgw, KO=KO.p, me, mad, k)

## W ilu komisjach oszukali?
a_23 <- nrow(gr23x)

## Ile to głosów łącznie (2023):
a_glosy_23 <- sum(gr23x$lgw)
```

## Wybory prezydenckie 2015 

W przygotowaniu...

## Wnioski

W poniższej tabeli

```{r, echo=FALSE}
glosy_lacznie <- c(a_glosy_25, a_glosy_23, a_glosy_20)
z_komisje_lacznie <- c(a_25, a_23, a_20)
komisje_lacznie <- c(lko_25, lko_23, lko_20)
ile_lacznie <- c(ile_group_25, ile_group_23, ile_grup_20)
ile_komisji <- c(ile_komisji_25, ile_komisji_23, ile_komisji_20)

out <- data.frame(rok=c(2025, 2023, 2020),
  komisje=komisje_lacznie, 
  grupy=ile_lacznie,
  komisje.w.grupach=ile_komisji,
                  oszustwa=z_komisje_lacznie, głosy=glosy_lacznie)
knitr::kable(out)
```

Gdzie: `rok` -- rok wyborów,
`komisje` -- łączna liczba komisji obwodowych,
`grupy` -- liczba grup zawierających 10--16 komisji,
`komisje.w.grupach` -- łączna liczba komisji w wyróżnionych grupach,
`oszustwa` -- aka anomalia wg Kontka,
`glowy` -- łączna liczba oddanych głosów w komisjach oznaczonych jako *oszustwa*.

Jak widać liczba *oszustw* jest najmniejsza w 2025 roku, a największa w 2020.
W roku 2023 kiedy KO osiągnęła drugi wynik w wyborach co pozwoliło jej utworzyć
rządzącą koalicję tez było więcej wałków niż w 2025.

**Mówiąc poważnie**: procedura dezinformacyjna, całkowicie arbitralna i wzięta
z sufitu, wykazuje pewną liczbę komisji obwodowych jako tych
w których odnotowano nietypowe poparcie. I tyle...

Największe anomalia są w DS-ach i szpitalach, ale chyba jednak nie z powodu
oszustw...

## Wykazy podejrzanych komisji obwodowych

W zestawieniach kolumna `lgw` -- liczba głosów ważnych, `%` -- odsetek głosów
(na Nawrockiego, Dudę i KO), `me` -- mediana w grupie, `mad` -- mad w grupie,
`k` -- miara anomalności (jeżeli k> 3 to wynik jest anomalny)

### 2025

```{r, echo=FALSE}
knitr::kable(gr25x, col.names = c('teryt', 'siedziba', 'lgw', '%', 'me', 'mad', 'k'))
```

### 2023

```{r, echo=FALSE}
knitr::kable(gr23x, col.names = c('teryt', 'siedziba', 'lgw', '%', 'me', 'mad', 'k'))
```

### 2020

```{r, echo=FALSE}
knitr::kable(gr20x, col.names = c('teryt', 'siedziba', 'lgw', '%', 'me', 'mad', 'k'))
```

## Dane

Wszystkie dane oraz ten dokument w formacie `.Rmd` są tutaj: 
https://github.com/hrpunio/PLWybory/tree/master/2025

Jak ktoś chce samemu przetworzyć `.Rmd` na coś tam, to 
powinien dopasować położenie plików `.csv` do struktury katalogów
na swoim komputerze (czyli zmodyfikować argument funkcji `read.csv`).

Koniec.