---
title: "Wybory 2025"
author: "Tomasz Przechlewski"
description: (c) Tomasz Przechlewski / CC-BY license 
date: "2025"
output: html_document
---

```{r setup, include=FALSE}
knitr::opts_chunk$set(echo = FALSE)

library("tidyverse")
library("ggpubr")
setwd("~/Projekty/PKW/2025")

spanV <- 0.5
min_lgw <- 49

## PKW spierniczyła Teryt w 2023/2024 roku ############################
```

## Dane

Pobrane ze strony PKW

```{r, echo=FALSE}
p25 <- read.csv("protokoly_po_obwodach_utf8.csv",
		 sep = ';', dec='.',
     header=TRUE,
		 ##skip=1,
		 na.string="NA" ) |>
select( "nrk"="Nr.komisji",
`gmina`=`Gmina`, 
`teryt`=`Teryt.Gminy`, 
`powiat`=`Powiat`, 
`powiat.teryt`=`Teryt.Powiatu`, 
`woj`=`Województwo`, 
`siedziba`=`Siedziba`, 
`lkart.otrzymanych`=`Liczba.kart.do.głosowania.otrzymanych.przez.obwodową.komisję.wyborczą..ustalona.po.ich.przeliczeniu.przed.rozpoczęciem.głosowania.z.uwzględnieniem.ewentualnych.kart.otrzymanych.z.rezerwy`,
`l.wyborcow.upr`=`Liczba.wyborców.uprawnionych.do.głosowania..umieszczonych.w.spisie..z.uwzględnieniem.dodatkowych.formularzy..w.chwili.zakończenia.głosowania`,
`l.kart.niewyk`=`Liczba.niewykorzystanych.kart.do.głosowania`,
lwkwk=`Liczba.wyborców..którym.wydano.karty.do.głosowania.w.lokalu.wyborczym..liczba.podpisów.w.spisie.oraz.adnotacje.o.wydaniu.karty.bez.potwierdzenia.podpisem.w.spisie.`,
`l.pakiety`=`Liczba.wyborców..którym.wysłano.pakiety.wyborcze`,
`l.x1`=`Liczba.wyborców..którym.wydano.karty.do.głosowania.w.lokalu.wyborczym.oraz.w.głosowaniu.korespondencyjnym..łącznie.`,
`l.x2`=`Liczba.wyborców.głosujących.przez.pełnomocnika..liczba.kart.do.głosowania.wydanych.na.podstawie.aktów.pełnomocnictwa.otrzymanych.przez.obwodową.komisję.wyborczą.`,
`l.x3`=`Liczba.wyborców.głosujących.na.podstawie.zaświadczenia.o.prawie.do.głosowania`,
`l.x4`=`Liczba.otrzymanych.kopert.zwrotnych.w.głosowaniu.korespondencyjnym`,
`l.x5`=`Liczba.kopert.zwrotnych.w.głosowaniu.korespondencyjnym..w.których.nie.było.oświadczenia.o.osobistym.i.tajnym.oddaniu.głosu`,
`l.x6`=`Liczba.kopert.zwrotnych.w.głosowaniu.korespondencyjnym..w.których.oświadczenie.nie.było.podpisane.przez.wyborcę`,
`l.x7`=`Liczba.kopert.zwrotnych.w.głosowaniu.korespondencyjnym..w.których.nie.było.koperty.na.kartę.do.głosowania`,
`l.kopert.x`=`Liczba.kopert.zwrotnych.w.głosowaniu.korespondencyjnym..w.których.znajdowała.się.niezaklejona.koperta.na.kartę.do.głosowania`,
`l.kopert`=`Liczba.kopert.na.kartę.do.głosowania.w.głosowaniu.korespondencyjnym.wrzuconych.do.urny`,
`lk`=`Liczba.kart.wyjętych.z.urny`,
`lk.gk`=`w.tym.liczba.kart.wyjętych.z.kopert.na.kartę.do.głosowania.w.głosowaniu.korespondencyjnym`,
`lknw`=`Liczba.kart.nieważnych..bez.pieczęci.obwodowej.komisji.wyborczej.lub.inne.niż.urzędowo.ustalone.`,
`lkw`=`Liczba.kart.ważnych`,
`lgnw`=`Liczba.głosów.nieważnych..z.kart.ważnych.`,
`lgnw.x`=`w.tym.z.powodu.postawienia.znaku..X..obok.nazwiska.dwóch.lub.większej.liczby.kandydatów`,
`lgnw.no.x`=`w.tym.z.powodu.niepostawienia.znaku..X..obok.nazwiska.żadnego.kandydata`,
`lgnw.no.z`=`w.tym.z.powodu.postawienia.znaku..X..wyłącznie.obok.nazwiska.skreślonego.kandydata`,
`lgw`=`Liczba.głosów.ważnych.oddanych.łącznie.na.wszystkich.kandydatów..z.kart.ważnych.`,
`bartoszewicz`=`BARTOSZEWICZ.Artur`,
`biejat`=`BIEJAT.Magdalena.Agnieszka`,
`braun`=`BRAUN.Grzegorz.Michał`,
`holownia`=`HOŁOWNIA.Szymon.Franciszek`,
`jakubiak`=`JAKUBIAK.Marek`,
`maciak`=`MACIAK.Maciej`,
`mentzen`=`MENTZEN.Sławomir.Jerzy`,
`nawrocki`=`NAWROCKI.Karol.Tadeusz`,
`senyszyn`=`SENYSZYN.Joanna`,
`stanowski`=`STANOWSKI.Krzysztof.Jakub`,
`trzaskowski`=`TRZASKOWSKI.Rafał.Kazimierz`,
`woch`=`WOCH.Marek.Marian`,
`zandberg`=`ZANDBERG.Adrian.Tadeusz` ) |>
  mutate ( rr0 = nawrocki + trzaskowski,
           rr = bartoszewicz + biejat + braun + holownia + jakubiak + maciak + mentzen + nawrocki +
             senyszyn + stanowski + trzaskowski + woch + zandberg,
           bb = lgw - rr,
           ##
           nawrocki.p = nawrocki/rr *100,
           trzaskowski.p = trzaskowski/rr *100,
           ) |>
  mutate ( nrk = sprintf("%s.%03i", teryt, nrk)) |>
  select(nrk, gmina, teryt, siedziba, nawrocki, trzaskowski, nawrocki.p, trzaskowski.p, lgw)

####
## p25.0
####

p25_r2 <- read.csv("protokoly_po_obwodach_w_drugiej_turze_utf8.csv",
                sep = ';', dec='.',
                header=TRUE,
                ##skip=1,
                na.string="NA" ) |>
  select( "nrk"="Nr.komisji",
          `gmina`=`Gmina`, 
          `teryt`=`Teryt.Gminy`, 
          `powiat`=`Powiat`, 
          `powiat.teryt`=`Teryt.Powiatu`, 
          `woj`=`Województwo`, 
          `siedziba`=`Siedziba`, 
          `lkart.otrzymanych`=`Liczba.kart.do.głosowania.otrzymanych.przez.obwodową.komisję.wyborczą..ustalona.po.ich.przeliczeniu.przed.rozpoczęciem.głosowania.z.uwzględnieniem.ewentualnych.kart.otrzymanych.z.rezerwy`,
          `l.wyborcow.upr`=`Liczba.wyborców.uprawnionych.do.głosowania..umieszczonych.w.spisie..z.uwzględnieniem.dodatkowych.formularzy..w.chwili.zakończenia.głosowania`,
          `l.kart.niewyk`=`Liczba.niewykorzystanych.kart.do.głosowania`,
          lwkwk=`Liczba.wyborców..którym.wydano.karty.do.głosowania.w.lokalu.wyborczym..liczba.podpisów.w.spisie.oraz.adnotacje.o.wydaniu.karty.bez.potwierdzenia.podpisem.w.spisie.`,
          `l.pakiety`=`Liczba.wyborców..którym.wysłano.pakiety.wyborcze`,
          `l.x1`=`Liczba.wyborców..którym.wydano.karty.do.głosowania.w.lokalu.wyborczym.oraz.w.głosowaniu.korespondencyjnym..łącznie.`,
          `l.x2`=`Liczba.wyborców.głosujących.przez.pełnomocnika..liczba.kart.do.głosowania.wydanych.na.podstawie.aktów.pełnomocnictwa.otrzymanych.przez.obwodową.komisję.wyborczą.`,
          `l.x3`=`Liczba.wyborców.głosujących.na.podstawie.zaświadczenia.o.prawie.do.głosowania`,
          `l.x4`=`Liczba.otrzymanych.kopert.zwrotnych.w.głosowaniu.korespondencyjnym`,
          `l.x5`=`Liczba.kopert.zwrotnych.w.głosowaniu.korespondencyjnym..w.których.nie.było.oświadczenia.o.osobistym.i.tajnym.oddaniu.głosu`,
          `l.x6`=`Liczba.kopert.zwrotnych.w.głosowaniu.korespondencyjnym..w.których.oświadczenie.nie.było.podpisane.przez.wyborcę`,
          `l.x7`=`Liczba.kopert.zwrotnych.w.głosowaniu.korespondencyjnym..w.których.nie.było.koperty.na.kartę.do.głosowania`,
          `l.kopert.x`=`Liczba.kopert.zwrotnych.w.głosowaniu.korespondencyjnym..w.których.znajdowała.się.niezaklejona.koperta.na.kartę.do.głosowania`,
          `l.kopert`=`Liczba.kopert.na.kartę.do.głosowania.w.głosowaniu.korespondencyjnym.wrzuconych.do.urny`,
          `lk`=`Liczba.kart.wyjętych.z.urny`,
          `lk.gk`=`w.tym.liczba.kart.wyjętych.z.kopert.na.kartę.do.głosowania.w.głosowaniu.korespondencyjnym`,
          `lknw`=`Liczba.kart.nieważnych..bez.pieczęci.obwodowej.komisji.wyborczej.lub.inne.niż.urzędowo.ustalone.`,
          `lkw`=`Liczba.kart.ważnych`,
          `lgnw`=`Liczba.głosów.nieważnych..z.kart.ważnych.`,
          ##
          `lgnw.x`=`w.tym.z.powodu.postawienia.znaku..X..obok.nazwisk.obu.kandydatów`,
          `lgnw.no.x`=`w.tym.z.powodu.niepostawienia.znaku..X..obok.nazwiska.żadnego.kandydata`,
          ##
          ##`lgnw.no.z`=`w.tym.z.powodu.postawienia.znaku..X..wyłącznie.obok.nazwiska.skreślonego.kandydata`,
          `lgw`=`Liczba.głosów.ważnych.oddanych.łącznie.na.obu.kandydatów..z.kart.ważnych.`,
          ##
          `nawrocki`=`NAWROCKI.Karol.Tadeusz`,
          `trzaskowski`=`TRZASKOWSKI.Rafał.Kazimierz` ) |>
  mutate ( rr =  nawrocki + trzaskowski,
           bb = lgw - rr,
           nawrocki.p = nawrocki/rr *100,
           trzaskowski.p = trzaskowski/rr *100,
  ) |>
  mutate ( nrk = sprintf("%s.%03i", teryt, nrk)) |>
  select(nrk, nawrocki2=nawrocki, trzaskowski2=trzaskowski, nawrocki.p2=nawrocki.p, 
          trzaskowski.p2=trzaskowski.p, lgw2=lgw)

komisje.1tura <- nrow(p25)
komisje.2tura <- nrow(p25_r2)

## lgw as reported by PKW
lgw.true <- 20844163

## 20844163
## drobna różnica
lgw2.sum <- sum(p25_r2$lgw2, na.rm=T)
t_lgw2.sum <- sum(p25_r2$trzaskowski2, na.rm=T)
n_lgw2.sum <- sum(p25_r2$nawrocki2, na.rm=T)

```

Było `r komisje.1tura` komisji w pierwszej turze
oraz `r komisje.2tura` komisji w drugiej turze.
Oddano `r lgw2.sum` głosów ważnych ogółem, w tym
`r t_lgw2.sum` na Rafała Trzaskowskiego oraz
`r n_lgw2.sum` na Karola Nawrockiego. PKW raportuje `r lgw.true`
ważnych głosów. Nie wnikałem z czego wynika różnica (oprócz tego że z trzech obwodów
zagranicznych nie ma danych), ale nie ma praktycznego znaczenia.

## Pominięte komisje

```{r}
## 32143 komisje
## 31518 komisji gdzie lgw > 24 w obu turach
p <- left_join(p25, p25_r2, by='nrk') |>
  filter (lgw > min_lgw & lgw2 > min_lgw ) |>
  mutate (nawrocki.z = nawrocki2/nawrocki * 100 - 100,
          trzaskowski.z = trzaskowski2/trzaskowski * 100 - 100)

rows.big <- nrow(p)
## 31518 komisji gdzie lgw < 49 w obu turach
p.rest <- left_join(p25, p25_r2, by='nrk') |>
  filter (lgw <= min_lgw | lgw2 <= min_lgw ) |>
  summarise( n = sum(nawrocki2, na.rm=T), 
                     t = sum(trzaskowski2, na=T))
## W tych okręgach:
## 56068 N
## 40958 T
## % głosów na N jako % wszystkich głosów ważnych
n.omitted.sum <- sum(p.rest$n, na.rm=T)
t.omitted.sum <- sum(p.rest$t, na.rm=T)
## p.rest$n/lgw2.sum * 100
## 15,1% różnicy głosów pomiędzy N a T
##
##
```

Pomijamy komisje w których oddano `r min_lgw` głosów w pierwszej albo drugiej
turze. Pozostaje `r rows.big` komisji. W pominętych komisjach
oddano `r t.omitted.sum` głosów na Rafała Trzaskowskiego oraz
`r n.omitted.sum` głosów na Karola Nawrockiego. Pominięte głosy na KN
stanowią `r n.omitted.sum/lgw2.sum * 100`% wszystkich głosów ważnych
(KN wygrał z RT przewagą około 1,77% głosów ważnych; pominięte głosy
to zatem około `r (n.omitted.sum/lgw2.sum)/0.0177 * 100`% tej przewagi.)

## Wykresy

Przyrosty względne tj. $(g_2 - g_1)/g_1 * 100%$. O ile procent 
wzrosła liczba głosów oddanych na kandydata w drugiej turze w porówaniu do
pierwszej

```{r, echo=FALSE}
p0 <- p |> select (nrk, nawrocki.z, trzaskowski.z) |>
  pivot_longer(cols=c(nawrocki.z, trzaskowski.z)) |>
  ggplot(aes(x=name, y=value)) +
  geom_jitter(alpha=.3, size=.1, color='navyblue') +
  ylab('%') +
  xlab('') +
  ##geom_boxplot(color='red', outliers = FALSE) +
  ggtitle('% zmiana poparcia dla kandydatów wg obwodowych komisji wyborczych',
          subtitle='Pominięto komisje, w których oddano 49 głosy lub mniej')
p0

t.zero.1 <- p |> filter (trzaskowski == 0)
t.zero.1.sum <- nrow(t.zero.1)
trzaskowski.0.t2 <- sum(t.zero.1$trzaskowski2, na.rm = TRUE)
nawrocki.0.t1 <- sum(t.zero.1$nawrocki, na.rm = TRUE)
nawrocki.0.t2 <- sum(t.zero.1$nawrocki2, na.rm = TRUE)
```

W `r t.zero.1.sum` obwodach RT uzyskła w pierwszej turze 0 głosów
(w tych komisjach RT uzyskał łącznie `r trzaskowski.0.t2` głosów w drugiej turze, 
zaś KN uzyskał łącznie `r nawrocki.0.t1` w pierwszej oraz
`r nawrocki.0.t2` w drugiej turze). W tych obwodach oczywiście wartość przyrostu względnego
ma wartość *nieskończoność* ale dotyczy śladowej ilości głosów. 


```{r, echo=FALSE, warning=FALSE}
p0p <- p |> select (nrk, nawrocki.z, trzaskowski.z) |>
  pivot_longer(cols=c(nawrocki.z, trzaskowski.z)) |>
  filter (value < 1000) |>
  ggplot(aes(x=name, y=value)) +
  geom_jitter(alpha=.3, size=.1, color='navyblue') +
  ylab('%') +
  xlab('') +
  ##geom_boxplot(color='red', outliers = FALSE) +
  ggtitle('% zmiana poparcia dla kandydatów wg obwodowych komisji wyborczych',
          subtitle='Pominięto komisje, w których oddano 49 głosy lub mniej')
p0p
```

Z tego wykresu lepiej widać, że tylko w nielicznych obwodach odnotowano wynik
mniejszy od zera i większy od 250%. 

```{r, echo=FALSE, warning=FALSE}
max_increase <- 250
min_increase <- 10

p_h <- p |> filter (nawrocki.z > max_increase | trzaskowski.z > max_increase ) |>
  filter (lgw > min_lgw & lgw2 > min_lgw ) |>
  select (nrk, teryt, siedziba, nawrocki, nawrocki2, nawrocki.z, trzaskowski, trzaskowski2, trzaskowski.z)
p_l <- p |> filter (nawrocki.z < min_increase | trzaskowski.z < min_increase  ) |>
  filter (lgw > min_lgw & lgw2 > min_lgw ) |>
  select (nrk, teryt, siedziba, nawrocki, nawrocki2, nawrocki.z, trzaskowski, trzaskowski2, trzaskowski.z)

p_h_l <- bind_rows(p_h, p_l)

p_h_l.rows <- nrow(p_h_l)
p_h_l.nawrocki <- sum(p_h_l$nawrocki2)
p_h_l.trzaskowski <- sum(p_h_l$trzaskowski2)

q <- p |> select (nrk, nawrocki.z, trzaskowski.z, lgw2, nawrocki2, trzaskowski2) |>
  filter (nawrocki.z <= max_increase  & trzaskowski.z <= max_increase ) 

qq.rows <- nrow(q)
qq.sum.lgw2 <- sum(q$lgw2)
t2_lgw <- sum(q$trzaskowski2)
n2_lgw <- sum(q$nawrocki2)
##
qq1 <- t_lgw2.sum - t2_lgw
qq2 <- n_lgw2.sum - n2_lgw
```

Na kolejnym wykresie zatem pominiemy 
także te komisje, których jest `r p_h_l.rows`. KN zdobył
w nich `r p_h_l.nawrocki` a RT `r p_h_l.trzaskowski` głosów. 
Zajmiemy się tymi `r p_h_l.rows` komisjami później.


```{r, echo=FALSE, warning=FALSE}
p2 <- q |> pivot_longer(cols = c(nawrocki.z, trzaskowski.z)) |>
  ggplot(aes(x=value, fill=name )) +
  geom_histogram(binwidth = 2.5, alpha=.3) +
  ylab('liczba komisji') +
  xlab('% poparcia (zmiana)') +
  scale_x_continuous(limits = c(-50, 225), breaks = seq(-50, 225, by = 20)
                     ) +
  scale_y_continuous(limits = c(0, 2750), breaks = seq(0, 2750, by = 250)
  ) +
  ##geom_boxplot(color='red', outliers = FALSE) +
  ggtitle('% zmiana poparcia dla kandydata',
          subtitle='Pominięto komisje, w których oddano 49 głosy lub mniej')
p2


very_high <- p_h_l |> #select (nrk, nawrocki.z, trzaskowski.z) |>
  pivot_longer(cols=c(nawrocki.z, trzaskowski.z)) |>
  filter (value > 1000)


p1 <- p_h_l |> select (nrk, nawrocki.z, trzaskowski.z) |>
  #pivot_longer(cols=c(nawrocki.z, trzaskowski.z)) |>
  filter (nawrocki.z <= 1000 & trzaskowski.z <= 1000) |>
  ggplot(aes(x=nawrocki.z, y=trzaskowski.z)) +
  geom_point(alpha=.3, size=.4, color='navyblue') +
  ##ylab('%') +
  ##xlab('') +
  ##geom_boxplot(color='red', outliers = FALSE) +
  ggtitle('% zmiana poparcia dla kandydata',
          subtitle='Pominięto komisje, w których oddano 99 głosy lub mniej')
p1

nawrocki.h <- p_h_l |> #select (nrk, nawrocki.z, trzaskowski.z) |>
  #pivot_longer(cols=c(nawrocki.z, trzaskowski.z)) |>
  filter (nawrocki.z >= 250 & nawrocki.z <= 500 & trzaskowski.z < 250 & trzaskowski.z > 0)

sum.nawrocki <- sum(nawrocki.h$nawrocki2)

trzaskowski.h <- p_h_l |> #select (nrk, nawrocki.z, trzaskowski.z) |>
  #pivot_longer(cols=c(nawrocki.z, trzaskowski.z)) |>
  filter (trzaskowski.z >= 250 & trzaskowski.z <= 500 & nawrocki.z < 250 & nawrocki.z > 0)

sum.trzaskowski <- sum(trzaskowski.h$trzaskowski2)

##trzaskowski.h 
```
